【裁判字號】    97,上易,3112
【裁判日期】    980220
【裁判案由】    竊盜
【裁判全文】
臺灣高等法院刑事判決                97年度上易字第3112號
上  訴  人  臺灣臺北地方法院檢察署檢察官
被      告  乙○○
輔  佐  人  甲○○
指定辯護人  本院公設辯護人陳德仁
上列上訴人因竊盜案件，不服臺灣臺北地方法院96年度易字第31
94號，中華民國97年11月10日第一審判決（起訴案號：臺灣臺北
地方法院檢察署96年度偵字第23668 號），提起上訴，本院判決
如下：
    主  文
原判決撤銷。
乙○○無罪。
    理  由
一、公訴意旨略以：被告乙○○患有失智症，並領有身心障礙手
    冊，於民國96年8 月1 日下午3 時許，意圖為自己不法之所
    有，在臺北市○○區○○路106 巷30弄30號5 樓告訴人丙○
    ○住處樓梯間，竊取告訴人丙○○放置之咖啡色皮鞋1 雙，
    得手後據為己有。嗣因告訴人丙○○發現皮鞋遭竊而過濾其
    裝設之監視器影像而報警查獲，因認被告係犯刑法第320 條
    第1 項之竊盜罪嫌等語。
二、按犯罪事實應依證據認定之，無證據不得認定犯罪事實；又
    不能證明被告犯罪者，應諭知無罪之判決，刑事訴訟法第
    154 條第2 項、第301 條第1 項分別定有明文。所謂認定犯
    罪事實之證據，係指足以認定被告確有犯罪行為之積極證據
    而言；茍積極證據不足為不利被告之認定時，即應為有利於
    被告之認定，更不必有何有利之證據；又認定犯罪事實所憑
    之證據，雖不以直接證據為限，間接證據亦包括在內，然而
    無論直接證據或間接證據，其為訴訟上之證明，須於通常一
    般之人均不致有所懷疑，而得確信其為真實之程度者，始得
    據為有罪之認定，倘其證明尚未達到此一程度，而有合理之
    懷疑存在而無從使事實審法院得有罪之確信時，即應由法院
    為諭知被告無罪之判決。
三、有關證人丙○○於警詢中陳述之證據能力審認：
  (一)按被告以外之人於審判外之言詞或書面陳述，除法律有規定
    者外，不得作為證據；被告以外之人於檢察事務官、司法警
    察官或司法警察調查中所為之陳述，與審判中不符時，其先
    前之陳述具有較可信之特別情況，且為證明犯罪事實存否所
    必要者，得為證據，刑事訴訟法第159 條第1 項、第159 條
    之2 分別定有明文。
  (二)查本案證人丙○○於警詢中指證有關被告竊取行為之相關陳
    述，並未與其在原審審理中之證詞有所不符，且並無何警詢
    中有較為可信之特別情況，並不符刑事訴訟法159 條之2 之
    規定，復查該等陳述亦無同法第159 條之3 至159 條之5 之
    情形，且經辯護人否定其證據能力，揆諸前揭說明，應認證
    人丙○○於警詢中之陳述無證據能力。
四、公訴人認被告涉有前開竊盜罪嫌，係以證人丙○○之證詞及
    監視器錄影畫面與翻拍照片為其論據。被告則堅決否認有何
    竊盜犯行，辯稱：伊沒有竊取他人物品等語。經查：
  (一)證人即告訴人丙○○先於偵查中證稱：伊常不在家，家裡常
    常被偷，所以才裝監視器，有一雙咖啡色的皮鞋失竊等語（
    偵查卷第26頁），並於原審審理時證稱：伊和被告是鄰居，
    家裡因為被偷很多次，所以有裝設監視器在大門上，監視器
    畫面上放鞋子的地方，就是伊家門口，畫面有一個人走出來
    偷鞋子的門，就是被告的家門，該處只有伊和被告兩戶，被
    告家裡平日也只有被告和其先生居住，所以該竊取鞋子女子
    就是被告，扣案的監視畫面只有一部份，另外有部分有拍到
    被告的臉孔，但是其他部分被洗掉了，警察有要被告將鞋子
    交出來，但是被告一直說沒有拿，所以沒有拿回鞋子等語明
    確（原審卷二第14-16 頁）。證人丙○○上開證詞，固對於
    其為何裝設監視器一事緣由脈胳清楚描述，並就監視器畫面
    之現場情形，亦能詳細證述，惟細究證人丙○○所言，證人
    並未目睹其所指被告行竊之過程，而係透過其所安裝之監視
    器畫面及相關內容為其個人推論之依據，是其所陳實屬證人
    觀覽監視錄影畫面後所為之主觀臆測及判斷，非屬證人依實
    際目睹現場或參與事實經驗所為之陳述，自難以證人丙○○
    依法具結後所為之陳述，遽認其所為證詞已受到刑法偽證罪
    處罰之擔保，而確與事實相符，進而為被告有證人丙○○所
    指竊盜事實之論據。
  (二)再者，經原審勘驗扣案光碟內之監視錄影畫面，其結果為：
    有一看似深色髮色之女子開啟監視器左方鐵門，從3 隻鞋子
    中拿取其中1 隻後進入鐵門，但是無法辨識該女子面孔，有
    扣案光碟及本院勘驗筆錄在卷可查（原審卷二第14頁反面）
    。是依勘驗結果無法直接確認該女子即為被告，本院復於審
    理時檢視被告之身形，並拍攝照片存卷，亦發現被告之身形
    、髮色與監視錄影翻拍畫面所示之女子之身形、髮色，不甚
    相同，且監視書面中之女子自啟開鐵門，彎腰俯身檢視鞋子
    ，並將列在中間之一隻鞋子靠左與另隻鞋子排列整齊，再取
    走另隻與其他鞋子不成雙之鞋後，迴身進屋，行動流暢，與
    被告於本院審理中所現行動略為遲緩，時需他攙扶之情亦屬
    有間，且證人於原審亦證稱：（被告除了與今日在庭的先生
    一起居住外，還有無與其他人同住？）除了假日會有他女兒
    與孫子、孫女回來等語（見原審卷第14頁反面）顯見出入被
    告前開住處之人士，非僅被告及配偶二人。是故，徒憑扣案
    之光碟內監視錄影畫面，實無以為被告有本件竊盜犯行之認
    定。再參酌證人丙○○於原審審理時辯護人質以何以錄影畫
    面只有錄到拿取一隻鞋子？證人丙○○卻堅稱：怎麼會是一
    隻，明明就是一雙，你要看清楚一點等語（見原審卷第15頁
    反面），顯見證人丙○○確有未按監視畫面所示徒憑己見恣
    意指摘之情，益見其上開證詞之不可信。再就監視畫面所示
    ，告訴人所指之住處門口，僅擺放一雙又一隻之鞋子，而鞋
    子必成雙使用始有利用價值，惟畫面中之女子，僅取走不成
    對的一隻，苟該畫面中之女子有竊盜之不法所有意圖何以取
    走成雙之鞋子，卻獨獨拿取走毫無價值之單隻鞋？又告訴人
    又何以擺放一雙又一隻的鞋子，亦令人費解？又該單隻之鞋
    子是否為告訴人所有，亦非無疑？末以，證人丙○○於原審
    並指稱：「……被告偷拿我的東西，還把屎尿弄在我門上，
    搞的到處都是，……，錄影帶已經被人洗掉了，我一上班，
    被告和被告的丈夫就到我家裡偷拿我衣服，被告會偷拿我的
    衣服，還把我拍的監視錄影帶洗掉。」、「被告偷我東西都
    不承認，錄影帶畫面就是他不然是誰，一定還有共犯，被告
    的先生就是共犯，而且他把我的東西都弄上糞便，被告平常
    還一直詛咒我，害我頭痛，記性變壞，……。」云云（見原
    審卷第13頁、第16頁）。益證，證人丙○○就其與被告間之
    事所為之陳述，確有浮誇之情，實難盡信。
  (三)綜上，檢察官所舉之證據，尚無以使法院形成被告有竊盜犯
    行之確信，揆諸前開說明，被告犯罪既屬不能證明，自應依
    法為被告無罪之諭知。
五、原審以被告行為時，確有因失智症之心智缺陷致不能辨識其
    行為違法性或欠缺依其辨識而為行為之能力，而以被告雖有
    公訴人所指之竊盜行為，然因其於行為時有因失智症之心智
    缺陷致不能辨識其行為違法性或欠缺依其辨識而為行為能力
    之情形，依刑法第19條第1 項規定，不罰，並依刑事訴訟法
    第301 條第1 項規定，判決被告無罪及為監護之諭知，固非
    無見，惟原審未能辨析告訴人丙○○以證人之身分所為之陳
    述，非屬目睹被告行竊過程之經驗陳述，而以證人丙○○主
    觀之判斷，遽採為被告有竊盜事實之認定基礎，並認定被告
    有竊盜行為，尚有未洽。檢察官上訴意旨指摘原判決認被告
    精神障礙或其他心智缺陷致不能其對行為違法之辨識有所不
    當，雖非有理，然原判決以被告有竊盜之事實為前提，以被
    告心智障礙判處被告無罪，並為監護之諭知，有不當之處，
    已如前述，原判決自屬無可維持，自應由本院予以撤銷改判
    ，並為被告無罪之諭知，以昭平允。
據上論斷，應依刑事訴訟法第369 條第1 項前段、第364 條、第
301 條第1 項，判決如主文。
本案經檢察官陳大偉到庭執行職務。
中    華    民    國    98    年    2     月    20    日
            刑事第十五庭  審判長法  官  吳昭瑩
                                法  官  李正紀
                                法  官  李釱任
以上正本證明與原本無異。
不得上訴。
                                書記官  張玉如
中    華    民    國    98    年    2     月    20    日


司法院資訊處製作；財團法人民間司法改革基金會備份。
